ACORDAO-COMPLETO-2343219

ACÓRDÃO 2277/2019 ATA 8/2019 - SEGUNDA CÂMARA

VISTOS, relatados e discutidos estes autos de tomada de contas especial instaurada pelo Secretaria de Fomento e Incentivo à Cultura do Ministério da Cultura (Sefic/MinC) , em desfavor do Instituto de Pesquisa e Ação Comunitária (CNPJ 06.216.657/0001-77) e do Sr. Ramon Barros da Silva (CPF XXX.338.171-XX) , Presidente do Instituto à época dos fatos, em razão da não comprovação da boa e regular aplicação dos recursos captados daquela pasta ministerial para a realização do Projeto "Hip Hop Pró-Ativo",
	ACORDAM os Ministros do Tribunal de Contas da União, reunidos em Sessão da 2ª Câmara, ante as razões expostas pelo Relator, em:
9.1. considerar revéis o Instituto de Pesquisa e Ação Comunitária, CNPJ 06.216.657/0001-77, e Sr. Ramon Barros da Silva, CPF XXX.338.171-XX, dando-se prosseguimento ao processo, nos termos do § 3º do art. 12 da Lei nº 8.443/1992 c/c o § 8º do art. 202 do Regimento Interno do TCU;
9.2. com fundamento nos arts. 1º, inciso I, 16, inciso III, alíneas "a" e "c", da Lei 8.443/1992 c/c os arts. 19 e 23, inciso III, da mesma Lei, e com arts. 1º, inciso I, 209, incisos I e III, 210 e 214, inciso III, do Regimento Interno, julgar irregulares as contas do Instituto de Pesquisa e Ação Comunitária (CNPJ 06.216.657/0001-77) e do Sr. Ramon Barros da Silva (CPF XXX.338.171-XX) , Presidente do Instituto à época dos fatos, e condená-los ao pagamento das quantias a seguir especificadas, com a fixação do prazo de quinze dias, a contar da notificação, para comprovarem, perante o Tribunal (art. 214, inciso III, alínea "a", do Regimento Interno) , o recolhimento da dívida aos cofres do Fundo Nacional de Cultura, atualizada monetariamente e acrescida dos juros de mora, calculados a partir das datas discriminadas até a data do recolhimento, na forma prevista na legislação em vigor.
	VALOR ORIGINAL (R$) 
	DATA DA OCORRÊNCIA

	150.000,00
	27/3/2012

9.3. aplicar ao Instituto de Pesquisa e Ação Comunitária (CNPJ 06.216.657/0001-77) e ao Sr. Ramon Barros da Silva (CPF XXX.338.171-XX) , individualmente, a multa prevista no art. 57 da Lei 8.443/1992 c/c o art. 267 do Regimento Interno, no valor de R$ 25.000,00 (vinte e cinco mil reais) , com a fixação do prazo de quinze dias, a contar da notificação, para comprovarem, perante o Tribunal (art. 214, inciso III, alínea "a", do Regimento Interno) , o recolhimento da dívida aos cofres do Tesouro Nacional, atualizada monetariamente desde a data do acórdão até a do efetivo recolhimento, se for paga após o vencimento, na forma da legislação em vigor;
9.4. autorizar, desde logo, nos termos do art. 28, inciso II, da Lei 8.443/1992, a cobrança judicial da dívida, caso não atendida a notificação;
9.5. autorizar, desde já, caso venha a ser solicitado pelos responsáveis, o parcelamento das dívidas em até 36 parcelas mensais e consecutivas, nos termos do art. 26 da Lei 8.443/1992 c/c o art. 217 do Regimento Interno, esclarecendo aos responsáveis que a falta de pagamento de qualquer parcela importará no vencimento antecipado do saldo devedor (art. 217, § 2º, do RI/TCU) , sem prejuízo das demais medidas legais;
9.6. encaminhar cópia desta deliberação ao Procurador-Chefe da Procuradoria da República no Distrito Federal, com fundamento no § 7º do art. 209 do Regimento Interno do TCU, para adoção das medidas que entender cabíveis;
9.7. dar ciência desta deliberação aos responsáveis e à Secretaria de Fomento e Incentivo à Cultura do Ministério da Cultura (Sefic/MinC) .

Tomada de contas especial instaurada em razão da não comprovação da boa e regular aplicação de recursos  para a realização do Projeto "Hip Hop Pró-Ativo".

Segunda Câmara

Ministério da Cultura.

3. Interessado/Responsáveis:
3.1. Interessado: Secretaria de Fomento e Incentivo à Cultura do Ministério da Cultura (Sefic/MinC).
3.2. Responsáveis: Instituto de Pesquisa e Ação Comunitária, CNPJ 06.216.657/0001-77, e Ramon Barros da Silva, CPF XXX.338.171-XX.

13.1. Ministros presentes: Ana Arraes (Presidente), Augusto Nardes (Relator) e Raimundo Carreiro.
13.2. Ministros-Substitutos presentes: Marcos Bemquerer Costa e André Luís de Carvalho.

ACORDAO-COMPLETO-2453578

Acórdão de Relação 1429/2021 - Segunda Câmara

Acórdão de Relação

AUGUSTO NARDES

Transcrevo a seguir, com os ajustes de forma pertinentes, instrução elaborada no âmbito da Secretaria de Controle Externo do Estado de Goiás (peça 15) , cujo encaminhamento teve a anuência de seu corpo diretivo (peças 16 e 17) e do Ministério Público junto ao TCU (peça 18) .
"INTRODUÇÃO
Cuidam os autos de tomada de contas especial instaurada pela Secretaria de Fomento e Incentivo à Cultura do Ministério da Cultura (Sefic/MinC) em razão da omissão do dever de prestar contas para comprovar a boa e regular aplicação dos recursos repassados por força do Convênio 748899/2010. O convênio foi celebrado entre a União, representada pelo Ministério da Cultura (MinC) , e o Instituto de Pesquisa e Ação Comunitária (Ipac) , em 20/10/2010, com recursos do Fundo Nacional da Cultura (FNC) (peça 1, p. 110) .
O ajuste teve como objeto a implantação do Projeto "Hip Hop Pró-Ativo", que apresentou como proposta a realização de oficinas e palestras voltadas a expressão cultural do Hip Hop, em diferentes linguagens, abrangendo as áreas de artes plásticas (grafite) , dança (break) e música, na cidade de Brazlândia/DF, conforme o Termo de Referência do Projeto (peça 1, p. 44-73) . O Ipac foi representado por seu presidente, Sr. Ramon Barros da Silva.
HISTÓRICO
Conforme disposto na Cláusula Quarta do Convênio 748899/2010 (peça 1, p. 110) , foram previstos R$ 180.000,00 para a execução do objeto, dos quais R$ 150.000,00 seriam repassados pelo concedente e R$ 30.000,00 corresponderiam à contrapartida da convenente.
Os recursos federais referentes ao convênio foram repassados por intermédio da Ordem Bancária 201208800046, de 27/3/2012 (peça 1, p. 234) , no valor de R$ 150.000,00, creditados na conta específica do convênio na mesma data. 
O contrato teve sua vigência inicialmente estipulada para o período de 20/9/2010 a 15/7/2011, porém foi prorrogada de ofício, devido ao atraso na liberação dos recursos, para o período de 15/7/2011 a 8/4/2012 (peça 1, p. 136) e posteriormente, pelo mesmo motivo, para o período 17/4/2012 a 31/12/2012 (peça 1, p. 172) , com previsão para a apresentação da prestação de contas final até trinta dias após o encerramento da vigência do contrato, conforme Cláusula Oitava do Convênio em pauta (peça 1, p. 114) . 
Vencido o prazo para apresentação da prestação de contas e tendo em vista que o convenente se omitiu de sua apresentação, o MinC encaminhou, por meio do Ofício 807/2013-CGAA/DIC/SEFIC-MinC, de 1/3/2013, solicitação de esclarecimentos, estipulando prazo de trinta dias para as manifestações cabíveis, notificação esta, recebida em 7/3/2013 (peça 1, p. 184-186) .
Posteriormente, como não houve manifestação do responsável, a Sefic/MinC encaminhou o Ofício 4493/2013 - COAPC/CGAAV/DIC/SEFIC/MINC, reiterando a cobrança de Prestação de Contas referente ao convênio em questão, recebida em 28/12/2013, conforme recibo AR (peça 1, p. 188-190) .
Como, mais uma vez, não houve manifestação do responsável, a Coordenação Geral de Acompanhamento e Avaliação encaminhou o Relatório de Execução do Cumprimento do Objeto 1040/2014 à Coordenação Geral de Prestação de Contas da Sefic, sugerindo a instauração de Tomada de Contas Especial (peça 1, p. 192 a 195) .
Diante disso, a Coordenação Geral de Prestação de Contas emitiu Laudo Final de Reprovação 1/2015/CGEPC/DIC/SEFIC-MinC, referente a Prestação de Contas Final do Convênio 748899/2010, determinando, ainda, que o convenente fosse informado da decisão, quantificando-se o dano e solicitando a devolução do recurso impugnado, acrescido de correção monetária e juros (peça 1, p. 196) .
A Sefic encaminhou os Ofícios 255 e 256/2015/GAB/SEFIC-MinC ao Instituto de Pesquisa e Ação Comunitária - Ipac e ao Sr. Ramon Barros da Silva, respectivamente, que, conforme ARs acostados aos autos, não foram recebidos pelos responsáveis (peça 1, p. 200 a 214) . Em seguida, promoveu convocação por edital, publicado no Diário Oficial da União no dia 7/10/2015, onde, mais uma vez, não obteve resultado positivo (peça 1, p. 214) .
Dando prosseguimento, a Coordenação Geral de Prestação de Contas, por meio do Despacho 296/2015/CGEPC/DIC/SEFIC-MinC, encaminhou o processo a Divisão de Apoio Operacional (Diaop) para providências com vistas a instauração de Tomada de Contas Especial (peça 1, p. 220) .
A irregularidade das contas foi atestada por meio do Relatório de Tomada de Contas Especial 4/2016 (peça 1, p. 236-239) , do Relatório de Auditoria da CGU 472/2016 (peça 1, p. 250- 252) , do Certificado de auditoria (peça 1, p. 253) , do Parecer do Dirigente do Órgão de Controle Interno (peça 1, p. 254) , bem como pelo Pronunciamento Ministerial (peça 1, p. 258) . O processo de TCE da concedente foi enviado a esta Corte de Contas por meio do Ofício SEI 936/2016/AECl/GMMINC (peça 1, p. 260) . 
O processo foi autuado na Corte de Contas em 7/7/2016 e como medida preliminar, tendo em vista a ausência da documentação pertinente à prestação de contas, que é atribuição do convenente, na forma estabelecida pela Cláusula Oitava do Convênio (peça 1, p. 86) , entendeu-se por dar prosseguimento ao feito, com vistas à observância dos princípios da ampla defesa e do contraditório.
EXAME TÉCNICO
Em cumprimento ao Despacho do Secretário da Secretaria de Controle Externo da Educação, da Cultura e do Desporto (peça 9) , foi promovida a citação do Instituto de Pesquisa e Ação Comunitária - Ipac e do Sr. Ramon Barros da Silva, mediante os Ofícios 239 e 240/2018-TCU/SecexEducação (peças 10 e 11) , datados de 11/6/2018.
	Apesar de terem tomado ciência dos expedientes que lhes foram encaminhados, conforme atestam os avisos de recebimento (AR) que compõem as peças 12 e 13, não atenderam as citações e não se manifestaram quanto às irregularidades verificadas.
	Transcorrido o prazo regimental fixado e mantendo-se inertes os aludidos responsáveis, impõe-se que sejam considerados revéis, dando-se prosseguimento ao processo, de acordo com o art. 12, § 3º, da Lei 8.443/1992.
Resta demonstrado que o convenente deixou de apresentar a prestação de contas, contrariando diversos dispositivos constitucionais e infraconstitucionais: art. 37, caput, c/c art. 70, parágrafo único da Constituição Federal; art. 93 do Decreto-lei 200/1967; art. 66 do Decreto 93.872/1986; art. 28 da IN/STN 1/1997; arts. 56 e 58 da Portaria Interministerial 127/2008 e Cláusula Oitava do Convênio 748899/2010. 
Os fatos foram apurados e consubstanciados nos diversos relatórios e documentos acostados aos autos. Conforme o Relatório de Execução do Cumprimento do Objeto 1040/2014 (peça 1, p. 192) , nem o objeto e nem os objetivos do Convênio 748899/2010 foram executados. Esse entendimento se repete nos demais pareceres, despachos e relatórios analisados. Cabe destacar que a não aplicação dos recursos no objeto contratado, bem como na forma estabelecida no contrato de convênio, caracteriza-se dano ao erário.
Configurada a revelia frente à citação deste Tribunal e inexistindo comprovação da boa e regular aplicação dos recursos transferidos, considerados os elementos existentes nos autos, não resta alternativa senão dar seguimento ao processo proferindo julgamento sobre os elementos até aqui presentes que conduzem à irregularidade de suas contas.
Em se tratando de processo em que a parte interessada não se manifestou acerca das irregularidades imputadas, pode este Tribunal, desde logo, proferir o julgamento de mérito pela irregularidade das contas, conforme combinação dos §§ 2º e 6º do art.  202 do Regimento Interno do TCU.
Ademais, em virtude da Súmula-TCU 286, a entidade convenente deve responder solidariamente com seus administradores pelos danos causados ao erário na aplicação dos recursos repassados.
Diante do exposto, propõe-se que as presentes contas sejam julgadas irregulares, com fundamento nos arts. 1º, inciso I, 16, inciso III, alínea "a" e "c", e § 2º da Lei 8.443/1992 c/c os arts. 19 e 23, inciso III, da mesma Lei, e com arts. 1º, inciso I, 209, inciso I e III, e §§ 1º e 5º, 210 e 214, inciso III, do Regimento Interno, com a condenação em débito pelo valor integral repassado e, ainda, seja aplicada ao Instituto de Pesquisa e Ação Comunitária (CNPJ 06.216.657/0001-77) e ao Sr. Ramon Barros da Silva (CPF XXX.338.171-XX) , individualmente, a multa prevista no art. 57 da Lei 8.443/1992 c/c o art. 267 do Regimento Interno, com remessa de cópia dos elementos pertinentes ao Procurador-Chefe da Procuradoria da República no Distrito Federal, atendendo, assim, ao disposto no art. 16, § 3º, da Lei 8.443/1992 c/c o art. 209, § 7º, do Regimento   Interno/TCU.
CONCLUSÃO
Diante da revelia do Sr. Ramon Barros da Silva (CPF XXX.338.171-XX) e do Instituto de Pesquisa e Ação Comunitária (CNPJ 06.216.657/0001-77) , e, ainda, inexistindo nos autos elementos que permitam concluir pela ocorrência de boa-fé do responsável ou de outros excludentes de culpabilidade em sua conduta, propõe-se que suas contas sejam julgadas irregulares e que os responsáveis sejam condenados em débito, bem como que lhes seja aplicada a multa prevista no art. 57 da Lei 8.443/1992.
PROPOSTA DE ENCAMINHAMENTO
Diante do exposto, submete-se os autos à consideração superior, propondo ao Tribunal:
com fundamento nos arts. 1º, inciso I, 16, inciso III, alíneas "a" e "c", e § 2º da Lei 8.443/1992 c/c os arts. 19 e 23, inciso III, da mesma Lei, e com arts. 1º, inciso I, 209, incisos I e III, e §§ 1º e 5º, 210 e 214, inciso III, do Regimento Interno, que sejam julgadas irregulares as contas do Instituto de Pesquisa e Ação Comunitária (CNPJ 06.216.657/0001-77) e do Sr. Ramon Barros da Silva (CPF XXX.338.171-XX) , Presidente do Instituto à época dos fatos, e condená-los, solidariamente, ao pagamento das quantias a seguir especificadas, com a fixação do prazo de quinze dias, a contar das notificações, para comprovem, perante o Tribunal (art. 214, inciso III, alínea "a", do Regimento Interno) , o recolhimento das dívidas aos cofres do Tesouro Nacional, atualizadas monetariamente e acrescidas dos juros de mora, calculados a partir das datas discriminadas, até a data dos recolhimentos, na forma prevista na legislação em vigor.
	VALOR ORIGINAL (R$) 
	DATA DA OCORRÊNCIA

	150.000,00
	27/3/2012

Valor atualizado até 23/8/2018: R$ 245.928,97 (demonstrativo de débito à peça 14) 
 aplicar ao Instituto de Pesquisa e Ação Comunitária (CNPJ 06.216.657/0001-77) e ao Sr. Ramon Barros da Silva (CPF XXX.338.171-XX) , individualmente, a multa prevista no art. 57 da Lei 8.443/1992 c/c o art. 267 do Regimento Interno, com a fixação do prazo de quinze dias, a contar das notificações, para comprovarem, perante o Tribunal (art. 214, inciso III, alínea "a", do Regimento Interno) , o recolhimento da dívida aos cofres do Tesouro Nacional, atualizadas monetariamente desde a data do acórdão até a dos efetivos recolhimentos, se forem pagas após o vencimento, na forma da legislação em vigor;
 autorizar, desde logo, nos termos do art. 28, inciso II, da Lei 8.443/1992, a cobrança judicial da dívida caso não atendida as notificações;
 encaminhar cópia da deliberação ao Procurador-Chefe da Procuradoria da República no Distrito Federal, nos termos do § 3º do art. 16 da Lei 8.443/1992 c/c o § 7º do art. 209 do Regimento Interno do TCU, para adoção das medidas cabíveis; e comunicar-lhe que o relatório e o voto que a fundamentarem podem ser acessados por meio do endereço eletrônico www.tcu.gov.br/acordaos e que, caso haja interesse, o Tribunal pode enviar-lhe cópia desses documentos sem qualquer custo."
	É o relatório.

não há.

Procurador Rodrigo Medeiros de Lima.

TOMADA DE CONTAS ESPECIAL. RECURSOS CAPTADOS PARA A REALIZAÇÃO DO PROJETO "HIP HOP PRÓ-ATIVO". NÃO COMPROVAÇÃO DA REGULAR APLICAÇÃO DOS RECURSOS. CITAÇÃO REGULAR. REVELIA. IRREGULARIDADE DAS CONTAS. DÉBITO E MULTA. CIÊNCIA.

TOMADA DE CONTAS ESPECIAL (TCE)

Secretaria de Controle Externo da Educação, da Cultura e do Desporto (Secex/Educ).

Trata-se de tomada de contas especial instaurada pela Secretaria de Fomento e Incentivo à Cultura do Ministério da Cultura (Sefic/MinC) , em desfavor do Instituto de Pesquisa e Ação Comunitária (CNPJ 06.216.657/0001-77) e do Sr. Ramon Barros da Silva (CPF 002.338.171-07) , Presidente do Instituto à época dos fatos, em razão da não comprovação da boa e regular aplicação dos recursos captados daquela pasta ministerial para a realização do Projeto "Hip Hop Pró-Ativo", consistente na realização de oficinas e palestras voltadas à expressão cultural do Hip Hop, em diferentes linguagens, abrangendo as áreas de artes plásticas (grafite) , dança (break) e música, na cidade de Brazlândia/DF, conforme o Termo de Referência do Projeto (peça 1, p. 44-73) .
O ajuste foi firmado no valor de R$ 180.000,00 para a execução do objeto, dos quais R$ 150.000,00 foram repassados pelo concedente e R$ 30.000,00 corresponderam à contrapartida da convenente. 
No âmbito desse Tribunal, foram promovidas as citações, nos endereços constantes da base de dados da Receita Federal, do Instituto de Pesquisa e Ação Comunitária (CNPJ 06.216.657/0001-77) e do Sr. Ramon Barros da Silva (CPF 002.338.171-07) para que apresentassem alegações de defesa e/ou recolhessem aos cofres públicos o montante de recursos federais captados em razão da não comprovação da boa e regular utilização desses valores e da omissão no dever de prestar contas (peças 10 e 11) .
Embora citados de forma regular e válida, os responsáveis permaneceram silentes, apesar da ciência das irregularidades que lhes foram imputadas. Dessa forma, ante o silêncio dos responsáveis, ficou caracterizada suas revelias, nos termos do art. 12, § 3º, da Lei nº 8.443/1992, cabendo, assim, dar prosseguimento ao processo.
A unidade técnica, à peça 15, propõe o julgamento pela irregularidade de suas contas, com a condenação pelo pagamento do débito no valor integral repassado, além da multa prevista no art. 57 da Lei 8.443/1992, posicionamento com o qual concorda o representante do Ministério Público junto ao TCU, Procurador Rodrigo Medeiros de Lima (peça 18) . 
No mérito, acolho na íntegra o encaminhamento proposto pela Secretaria de Controle Externo da Educação, da Cultura e do Desporto (Secex/Educ) e pelo douto Parquet, cujos fundamentos incorporo às minhas razões de decidir.
A jurisprudência deste Tribunal é pacífica no sentido que 
A omissão no dever de prestar contas configura ofensa não só às regras legais, mas também aos princípios basilares da Administração Pública, já que, nesse caso, o gestor deixa de demonstrar o efetivo emprego dos recursos postos sob a sua responsabilidade, dando ensejo, inclusive, ao surgimento de presunção legal de integral dano ao erário, pela não aplicação dos valores, mediante desvio dos recursos da União. (Acórdão 196/2016-TCU-Plenário, Relator: Min. Benjamin Zymler, constante da "Jurisprudência Selecionada) 
Sugiro somente a retificação do cofre credor para o recolhimento do débito, com a alteração de "Tesouro Nacional" para "Fundo Nacional de Cultura", que foi o fundo concedente dos recursos do convênio sob análise (v.g. Acórdãos 6.336/2018-TCU-1.ª Câmara e 2.899/2018-TCU-Plenário) .
	Ante o exposto, VOTO por que seja adotada a deliberação que ora submeto a este Colegiado.
TCU, Sala das Sessões Ministro Luciano Brandão Alves de Souza, em 26 de março de 2019.
Ministro JOÃO AUGUSTO RIBEIRO NARDES 
Relator